【裁判字號】    98,交聲,2197
【裁判日期】    980827
【裁判案由】    聲明異議
【裁判全文】
臺灣高雄地方法院交通事件裁定        98年度交聲字第2197號
原處分機關  高雄市政府交通局
異  議  人
即受處分人  甲○○
上列異議人即受處分人因違反道路交通管理處罰條例案件，對於
高雄市政府交通局民國98年7 月22日所為之處分（處分案號：高
市交裁字第裁32-B00000000號）聲明異議，本院裁定如下：
    主  文
原處分關於罰鍰新臺幣陸萬元部分撤銷。
前開撤銷部分不罰。
    理  由
一、原處分意旨略以：異議人即受處分人甲○○於民國97年3 月
    5 日22時48分許，因飲酒後駕駛車牌號碼XUG-178 號普通重
    型機車行經高雄市小港區○○○路與上林路路口，為警攔檢
    ，並測得呼氣酒精濃度達每公升0.67毫克，而有「汽車駕駛
    人酒精濃度超過規定標準（0.55以上）」之違規，依道路交
    通管理處罰條例第35條第1 項第1 款規定，裁處新臺幣（下
    同）60,000元罰鍰，1 年內禁止考領駕駛執照等語。
二、聲明異議意旨略以：異議人固然於上開時、地酒後駕車為警
    查獲，但異議人因上開同一酒駕行為，已經臺灣高雄地方法
    院檢察署檢察官為緩起訴處分確定，並依檢察官之諭知，支
    付60, 000 元予國庫。詎原處分機關竟再行裁處異議人60,0
    00元罰鍰，顯有違一罪不二罰之嫌，為此懇請撤銷罰鍰等語
    。
三、按汽車駕駛人，駕駛汽車經測試檢定，酒精濃度超過規定標
    準者者，處1 萬5 千元以上6 萬元以下罰鍰，並當場移置保
    管其車輛及吊扣其駕駛執照1 年，道路交通管理處罰條例第
    35條第1 項第1 款定有明文。次按「一行為同時觸犯刑事法
    律及違反行政法上義務規定者，依刑事法律處罰之。但其行
    為應處以其他種類行政罰或得沒入之物而未經法院宣告沒收
    者，亦得裁處之。前項行為如經不起訴處分或為無罪、免訴
    、不受理、不付審理之裁判確定者，得依違反行政法上義務
    規定裁處之。」，行政罰法第26條亦定有明文，且參酌該條
    之立法理由觀之：「一行為同時觸犯刑事法律及違反行政法
    上義務規定時，由於刑罰與行政罰同屬對不法行為之制裁，
    而刑罰之懲罰作用較強，故依刑事法律處罰，即足資警惕時
    ，實無為一事二罰再處行政罰之必要。且刑事法律處罰，由
    法院依法定程序為之，較符合正當法律程序，應予優先適用
    。但罰鍰以外之沒入或其他種類行政罰，因兼具維護公共秩
    序之作用，為達行政目的，行政機關仍得併與裁處。」，探
    究其立法目的，無非在處罰目的相同且處罰方式相同時，若
    依刑事法律處罰，即足資警惕時，實無為一事二罰再處行政
    罰之必要，但罰鍰以外之沒入或其他種類行政罰，因兼具維
    護公共秩序之作用，為達行政目的，行政機關仍得併予裁處
    。至於刑事訴訟法第253 條之1 所指之緩起訴處分，其中檢
    察官命被告為金錢給付部分，並得為民事強制執行名義，受
    處分人因上開緩起訴處分而剝奪其財產權，主觀上前揭金錢
    給付義務亦具有強制性、懲罰性，雖不若易科罰金係以支付
    金錢作為自由刑之替代，惟經由緩起訴處分條件之履行使其
    免於遭檢察官發動起訴程序，仍具有替代刑罰之效果，廣義
    而言，應屬前揭所稱之「實質刑事法律處罰」，而有行政罰
    法第26條第1 項「一事不二罰」規定之適用。又法務部95年
    5 月25日法律字第0950700393號函雖謂：行政罰法第26條第
    2 項所稱「不起訴處分」包括「緩起訴處分」在內等語，然
    「緩起訴」處分之最終雖使被告免於刑事訴追之效果，與「
    不起訴」處分之效果相同，然觀諸刑事訴訟法第253 條之1
    第1 項係91年2 月8 日增訂，行政罰法係94年2 月5 日公布
    ，而制定在後的行政罰法第26條第2 項僅臚列「不起訴處分
    或無罪、免訴、不受理、不付審理之裁判確定者」，而未將
    「緩起訴處分」納入，應係立法者有意排除，而非法律漏洞
    ，且緩起訴處分既非不能證明行為人之犯罪事實，且有支付
    一定金額之實質處罰，自與上開行政罰法第26條第2 項列舉
    之不起訴處分等情形迥然有別，仍無從遽為比擬而為相同之
    處置。如若不然，則刑事被告如經法院循審判程序判處罰金
    或得以易科罰金之拘役或有期徒刑，均得以援用行政罰法第
    26條第1 項之規定，免於處以行政秩序罰之雙重不利益；至
    於藉由緩起訴處分而節省司法資源者，在基於實質懲罰目的
    而其財產權遭受剝奪之餘，卻仍需繳納一定金額之行政罰鍰
    ，其結果勢必降低刑事被告接受緩起訴處分之意願，而反噬
    緩起訴處分替代繁複刑事審判程序之制度性機能。準此以言
    ，行政罰法第26條第2 項既未將緩起訴處分列舉其中，本於
    「例外規定從嚴解釋」之法理及前揭說明，自不能將條文中
    「不起訴處分」之範圍，擴及於性質顯不相同之「緩起訴處
    分」。是對於性質相同之金錢裁罰，已依懲罰作用較強之刑
    事法律制裁後，原處分機關自不得就該同一違規事實再依行
    政法處以相同處罰即「罰鍰」之理。
四、經查：
（一）異議人於97年3 月5 日22時48分許，因飲用酒類已達不能
      安全駕駛動力交通工具之程度，猶駕駛車牌號碼XUG- 178
      號普通重型機車行駛於道路，而在高雄市小港區○○○路
      與上林路路口，為警攔檢，經當場對異議人施以呼氣酒精
      濃度測試，其測定值達每公升0.67毫克，乃當場舉發，並
      經原處分機關於98年7 月22日以高市交裁字第裁32-B0000
      0000號違反道路交通管理事件裁決書裁處60,000元罰鍰，
      並禁止其一年內考領駕駛執照等情，業為異議人所不爭執
      ，並有上開裁決書及送達證書影本、高雄市政府警察局97
      年3 月5 日高市警交字第B00000000 號舉發違反道路交通
      管理事件通知單影本、酒精測定紀錄表影本各1 份在卷可
      稽，此部分事實堪以認定。
（二）惟異議人上開行為，另經員警以涉犯刑法第185 條之3不
      能安全駕駛動力交通工具罪嫌，移送臺灣高雄地方法院檢
      察署檢察官偵辦，經該署檢察官於97年3 月31日以97年度
      偵字第7845號為緩起訴處分，緩起訴期間為1 年，緩起訴
      條件為向國庫支付60,000元及書立悔過書，異議人並已履
      行上開緩起訴條件，且該緩起訴期間亦於98年4 月15日期
      滿而確定在案，有上開緩起訴處分書、臺灣高雄地方法院
      檢察署自行收納款項統一收據及臺灣高等法院被告前案紀
      錄表各1 份在卷可憑，亦堪認屬實。
（三）則本件異議人所繳納之緩起訴處分金60,000元，對異議人
      而言，仍不無被強制剝奪財產權之性質，仍屬其為犯罪所
      付出之代價。是緩起訴處分金既仍具刑事懲罰之性質，縱
      該緩起訴處分確定亦然，是參照首揭說明，自不得再予裁
      處行政罰鍰。則原處分對異議人科以罰鍰60,000元，容有
      未洽，自應由本院予以撤銷，並為此部分不罰之諭知。
中    華    民    國    98    年    8     月    27    日
                  交通法庭  法  官   黃苙荌
以上正本證明與原本無異。
如不服本裁定，應於收受送達後5 日內向本院提出抗告狀。
中    華    民    國    98    年    8     月    28    日
                            書記官   廖佳玲


司法院資訊處製作；財團法人民間司法改革基金會備份。
